ACORDAO-COMPLETO-2469124

ACÓRDÃO DE RELAÇÃO

ACÓRDÃO DE RELAÇÃO 8650/2021 ATA 19/2021 - PRIMEIRA CÂMARA

Acórdão 8650/2021-TCU-Primeira Câmara
Considerando que se trata de representação da unidade técnica do TCU a fim de avaliar desequilíbrios econômico-financeiros em desfavor dos usuários em razão do não atendimento dos parâmetros de desempenho definidores da qualidade das obras e dos serviços denominados não obrigatórios, estabelecidos no Programa de Exploração da Rodovia (PER) das concessões da 2ª etapa do Programa de Concessões Rodoviárias Federais (Procrofe) , a cargo da Agência Nacional de Transportes Terrestres (ANTT) ;
Considerando que esta representação satisfaz os requisitos de admissibilidade previstos nos arts. 235 e 237, inciso VI e parágrafo único, do RI/TCU;
Considerando que não há amparo contratual para a ANTT impor às concessionárias fatores de redução de tarifa diante dos reiterados descumprimentos dos parâmetros de desempenho de obras e serviços não obrigatórios;
Considerando que a Agência está falhando em sua competência de garantir a boa qualidade dos serviços concedidos no âmbito do Procrofe;
Considerando que se vislumbrou a possibilidade de determinar à ANTT que elaborasse um plano de ação com vistas a sanear os reiterados descumprimentos de parâmetros de desempenho observados nos contratos da 2ª etapa, bem como o extenso número de processos de aplicação de penalidades, oportunizando-se, previamente, à Agência, nos termos do art. 14 da Resolução-TCU 315/2020, a apresentação de comentários sobre a proposta de determinação;
Considerando que a ANTT elencou algumas ações com vistas a sanear os problemas identificados, sendo a maioria delas relacionadas a outros processos em curso no Tribunal (TC's Processo 005.218/2014-4, Processo 012.624/2017-9 e Processo 010.222/2019-7) , no âmbito dos quais, considera-se que seja mais apropriado e oportuno realizar a fiscalização das medidas mencionadas;
Considerando que a mera aplicação de multas pecuniárias às contratadas pela ANTT se apresenta como solução limitada no âmbito das concessões, haja vista a má qualidade crônica das rodovias brasileiras cuja gênese está relacionada à não satisfação dos parâmetros de desempenho referentes à recuperação, conservação, monitoração e manutenção das rodovias, havendo espaço para que a Agência realize avanços significativos nesse quesito;
Os Ministros do Tribunal de Contas da União, reunidos em sessão da Primeira Câmara, ACORDAM, por unanimidade, com fundamento nos artigos 143, inciso III; 235; 237, inciso VI e parágrafo único, e 251 do RI/TCU c/c art. 45 da Lei 8.443/1992, bem como nos pareceres da unidade técnica, quanto ao processo a seguir relacionado, em conhecer da presente representação, para, no mérito, considerá-la parcialmente procedente, fazer as determinações do item 1.8 a seguir, dar ciência desta deliberação à ANTT e às empresa interessadas e arquivar estes autos:
1. Processo TC-Processo 031.451/2013-6 (REPRESENTAÇÃO) 
	1.1. Responsáveis: Autopista Fernão Dias S.A. (09.326.342/0001-70) ; Autopista Fluminense S/A (09.324.949/0001-11) ; Autopista Litoral Sul S.A. (09.313.969/0001-97) ; Autopista Planalto Sul S.A. (09.325.109/0001-73) ; Autopista Regis Bittencourt S/A (09.336.431/0001-06) ; K-infra Rodovia do Aco S.A. (09.414.761/0001-64) ; Transbrasiliana- Concessionária de Rodovia S.A (09.074.183/0001-64) ; Viabahia Concessionaria de Rodovias S.A. (10.670.314/0001-55) 
	1.2. Interessado: Agência Nacional de Transportes Terrestres (04.898.488/0001-77) 
	1.3. Entidade: Agência Nacional de Transportes Terrestres
1.4. Relator: Ministro-Substituto Marcos Bemquerer Costa, em substituição ao Ministro Walton Alencar Rodrigues, por força da Portaria 34-SEAE, de 31/5/2021.
1.5. Representante do Ministério Público: Procurador Júlio Marcelo de Oliveira
	1.6. Unidade Técnica: Secretaria de Fiscalização de Infraestrutura Rodoviária e de Aviação Civil (SeinfraRod) .
	1.7. Representação legal: Luiz Antonio de Almeida Alvarenga (146.770/OAB-SP) e outros, representando K-infra Rodovia do Aco S.A.; Jéssica Loyola Caetano Rios (53.018/OAB-DF) e outros, representando Transbrasiliana- Concessionária de Rodovia S.A, Autopista Fernao Dias S.A., Autopista Fluminense S/a, Autopista Litoral Sul S.A., Autopista Planalto Sul S.A., Autopista Regis Bittencourt S/A, K-infra Rodovia do Aco S.A. e K-infra Rodovia do Aco S.A.; Débora Goelzer Fraga e outros, representando Agência Nacional de Transportes Terrestres. 
	1.8. Determinações: 
1.8.1. determinar à Agência Nacional de Transportes Terrestres que, no prazo de 15 (quinze) dias, em razão das inexecuções contratuais relativas à inobservância dos parâmetros de qualidade de obras e serviços não obrigatórios referentes à recuperação, conservação, monitoração e manutenção das rodovias previstas no PER das concessões da 2ª etapa do Procrofe:
1.8.1.1. adote medidas para executar as garantias de execução do ajuste, em consonância com o art. 23, parágrafo único, incisos I e II, da Lei 8.987/1995 e com a cláusula 5 dos contratos de concessão (cláusula 11 do contrato da ViaBahia Concessionária de Rodovias S/A) , observando os regulamentos que disciplinam a matéria;
1.8.1.2. adote as medidas para avaliar se o serviço está sendo prestado de forma adequada e eficiente e se as empresas concessionárias estão cumprindo todas as cláusulas contratuais ou regulamentares concernentes à concessão, conforme preceitua o art. 38, § 1º, incisos I e II, da Lei 8.987/1995;
1.8.1.3. caso se configurem as hipóteses previstas no art. 38, § 1º, incisos I e II, da Lei 8.987/1995, convoque as concessionárias para apresentarem justificativas acerca dessas irregularidades e, caso não justificadas, conceda-lhes prazo razoável para corrigir eventuais falhas e transgressões relativas à prestação dos serviços de forma adequada e eficiente, na forma prevista no art. 38, § 3º, da Lei 8.987/1995;
1.8.1.4. caso as concessionárias, no prazo concedido em conformidade com o subitem anterior, não corrijam eventuais falhas e transgressões relativas à prestação dos serviços identificados pela Agência ou se configure a hipótese prevista no art. 38, § 1º, IV, da Lei 8.987/1995, instaure, de imediato, o processo administrativo previsto no art. 38, § 2º, assegurando prévio contraditório e a ampla defesa das concessionárias, para a eventual declaração de caducidade da concessão;
1.8.1.5. no prazo de 60 (sessenta) dias, informe ao TCU as medidas adotadas, disponibilizando acesso eletrônico integral aos processos administrativos autuados para cumprimento da presente decisão.

Primeira Câmara

Autopista Fernão Dias S.A. (09.326.342/0001-70); Autopista Fluminense S/A (09.324.949/0001-11); Autopista Litoral Sul S.A. (09.313.969/0001-97); Autopista Planalto Sul S.A. (09.325.109/0001-73); Autopista Regis Bittencourt S/A (09.336.431/0001-06); K-infra Rodovia do Aco S.A. (09.414.761/0001-64); Transbrasiliana- Concessionária de Rodovia S.A (09.074.183/0001-64); Viabahia Concessionaria de Rodovias S.A. (10.670.314/0001-55)

ACORDAO-COMPLETO-2517491

Acórdão 17948/2021 - Primeira Câmara

MARCOS BEMQUERER

Procurador Júlio Marcelo de Oliveira

REPRESENTAÇÃO (REPR)

Secretaria de Fiscalização de Infraestrutura Rodoviária e de Aviação Civil (SeinfraRod).